---
title: "Trabajo Gruapal - Entrega 2"
author: "Azucena Martínez y Fiorella Díaz"
date: "10/26/2021"
output: html_document
---

```{r}
library(rio)
library(car)
library(Rmisc)
library(psych)
library(gplots)
library(DescTools)
```

#INTRODUCCIÓN

*Contexto*
El 11 de marzo de 2020, la Organización Mundial de la Salud calificó a la enfermedad derivada del virus SARS-COV-2 como una pandemia a nivel mundial. A raíz de la propagación masiva del COVID-19, se desencadenó una crisis múltiple alrededor de todo el globo que ha afectado principalmente las esferas económica, social, política, sanitaria, y a nivel de la educación. En este contexto, una de las prioridades a nivel internacional durante el último año transcurrido ha sido el desarrollo y adaptación de las clases presenciales al formato virtual en los distintos sectores implicados. 

*Importancia del tema*
Nuestro país no ha sido la excepción de esta situación. De hecho, en el Perú la pandemia se agravó por un conjunto de falencias estructurales en nuestro sistema educativo y resaltó las carencias y diferencias de la educación privada frente a la pública, tanto en el sector urbano como en el rural. Además, las constantes turbulencias políticas, la demora del Estado en la compra y acceso de dispositivos electrónicos, internet y la manera de adaptación de las clases al contexto virtual, el problema de la capacitación a los docentes en las TIC.
Por todo lo mencionado, consideramos que es importante desarrollar estudios sobre el impacto y el desarrollo de la educación virtual en el 2020 a partir de la perspectiva de los docentes de colegios públicos. En esa línea, nuestra investigación se realizará a nivel educación y se centrará en cómo este nuevo modelo de educación virtual ha impactado en el desarrollo de las actividades laborales y personales de los docentes de colegios públicos.

#FALTA ACCION ESTATAL

#ANÁLISIS DE DATOS

*Presentación de la base de datos*
La base de datos a utilizar ha sido posible gracias a la base de datos abierta del MINEDU en la página ESCALE la cual se puede encontrar la información de la encuesta ENDO de los años 2014, 2016,2018 y 2020. Esta base de datos comprende a los servicios educativos de EBR, de gestión pública, escolarizados, activos al 2 de noviembre de 2020, excluyendo servicios educativos COAR y PRONOEI, para los cuales se cuente con información del documento de identidad de los docentes registrados en NEXUS, y con número de celular de acuerdo con el directorio telefónico consolidado por la USE. El marco muestral está compuesto por un total de 63,107 servicios educativos que cumplen con las condiciones señaladas, de un universo de 64,172 servicios educativos. En cuanto a docentes, el marco muestral considera a personas en plazas con cargo docente, activas, encargadas o designadas, y con situación laboral nombrado o contratado. 

Importamos la base de datos ENDO (Encuesta Nacional a Docentes) Remota 2020
```{r}
data=import("ENDO_REMOTO_2020.dta")
```

*Estructura de la base de datos*
La base de datos presentada a continuación se da a partir de la seleccion de variables que consideramos relevantes para el correcto desarrollo de nuestro trabajo

```{r}
datat=subset(data, select=c(P1_1,P1_2,P1_3,P1_4,P1_5,P1_6,P1_7,P1_9_A_LV_HORA,P1_9_A_LV_MIN,P1_9_A_SD_HORA,P1_9_A_SD_MIN,P1_9_B_LV_HORA,P1_9_B_LV_MIN,P1_9_B_SD_HORA,P1_9_B_SD_MIN,P1_9_C_LV_HORA,P1_9_C_LV_MIN,P1_9_C_SD_HORA,P1_9_C_SD_MIN,P1_9_D_LV_HORA,P1_9_D_LV_MIN,P1_9_D_SD_HORA,P1_9_D_SD_MIN,P1_9_E_LV_HORA,P1_9_E_LV_MIN,P1_9_E_SD_HORA,P1_9_E_SD_MIN,P1_11_A,P1_11_B,P1_11_C,P1_11_D,P1_11_E,P1_11_F,P1_11_G,P1_11_H,P1_11_I,P1_11_J,P1_11_K,P1_11_L,P1_11_M,P1_13,P1_15_A,P1_15_B,P1_15_C,P1_15_D,P1_15_E,P1_15_F,P1_16,P1_20A_A,P1_20A_B,P1_20A_C,P1_20A_D,P1_20A_E,P1_20B_A,P1_20B_B,P1_20B_C,P1_20B_D,P1_24_A,P1_24_B,P1_24_C,P1_24_D,P1_24_E,P1_24_F,P1_26_A,P1_26_B,P1_26_C,P1_26_D,P1_26_E,P1_27_A,P1_27_B,P1_27_C,P1_27_D,P1_27_E))
```

A partir de esta seleccion, configuraremos los datos a partir de nuestra conveniencia

Variable P1_1 (sexo)
```{r}
str(datat$P1_1)
datat$P1_1=as.factor(datat$P1_1)
levels(datat$P1_4)=c("Masculino","Femenino")
table(datat$P1_4)
```

Variable P1_2 (edad)
```{r}
str(datat$P1_2)
table(datat$P1_2)
```

Variable P1_3 (n° de personas en el hogar)
```{r}
str(datat$P1_3)
table(datat$P1_3)
```

Variable P1_4 (vive con personas de la tercera edad)
```{r}
str(datat$P1_4)
datat$P1_4=as.factor(datat$P1_4)
table(datat$P1_4)

datat$P1_4 = recode(datat$P1_4, "1 = 1; 2=0")
levels(datat$P1_4)=c("no","si")
table(datat$P1_4)
```

Variable P1_5 (vive con personas en el grupo de riesgo ante covid-19)
```{r}
str(datat$P1_5)
datat$P1_5=as.factor(datat$P1_5)
datat$P1_5 = recode(datat$P1_5, "1 = 1; 2=0")
levels(datat$P1_5)=c("No","Sí")
table(datat$P1_5)
```

Variable P1_6 (a cuántos estudiantes les brinda acompañamiento como docente)
```{r}
str(datat$P1_6)
table(datat$P1_6)
```

Variable P1_7 (condición laboral actual en la IE)
```{r}
str(datat$P1_7)
datat$P1_7=as.factor(datat$P1_7)
levels(datat$P1_7)=c("nombrado","cont.c.púb","cont.otro")
table(datat$P1_7)
```

Para las variables P1_9_A_LV_HORA hasta P1_9_E_SD_MIN las recodificaremos a nuestra conveniencia en horas y por categorias

Variable 
```{r}
str(datat$P1_9_A_LV_MIN)
datat$P1_9_A_LV_MIN=data$P1_9_A_LV_MIN/60
table(datat$P1_9_A_LV_MIN)
```

```{r}
str(datat$P1_9_B_LV_MIN)
datat$P1_9_B_LV_MIN=datat$P1_9_B_LV_MIN/60
table(datat$P1_9_B_LV_MIN)
```
```{r}
str(datat$P1_9_C_LV_MIN)
datat$P1_9_C_LV_MIN=datat$P1_9_C_LV_MIN/60
table(datat$P1_9_C_LV_MIN)
```

```{r}
str(datat$P1_9_D_LV_MIN)
datat$P1_9_D_LV_MIN=datat$P1_9_D_LV_MIN/60
table(datat$P1_9_D_LV_MIN)
```

```{r}
str(datat$P1_9_A_SD_MIN)
datat$P1_9_A_SD_MIN=datat$P1_9_A_SD_MIN/60
table(datat$P1_9_A_SD_MIN)
```

```{r}
str(datat$P1_9_B_SD_MIN)
datat$P1_9_B_SD_MIN=datat$P1_9_B_SD_MIN/60
table(datat$P1_9_B_SD_MIN)
```

```{r}
str(datat$P1_9_C_SD_MIN)
datat$P1_9_C_SD_MIN=datat$P1_9_C_SD_MIN/60
table(datat$P1_9_C_SD_MIN)
```

Variable tiempo en actividades laborales de lunes a viernes en horas
```{r}
datat$P1_9_L_LV=datat$P1_9_A_LV_HORA+datat$P1_9_A_LV_MIN+datat$P1_9_B_LV_HORA+datat$P1_9_B_LV_MIN+datat$P1_9_C_LV_HORA+datat$P1_9_C_LV_MIN
summary(datat$P1_9_L_LV)
```

```{r}
datat$P1_9_L_SD=datat$P1_9_A_SD_HORA+datat$P1_9_A_SD_MIN+datat$P1_9_B_SD_HORA+datat$P1_9_B_SD_MIN+datat$P1_9_C_SD_HORA+datat$P1_9_C_SD_MIN
summary(datat$P1_9_L_SD)
```

```{r}
datat$P1_9_D_LV=datat$P1_9_D_LV_HORA+datat$P1_9_D_LV_MIN
summary(datat$P1_9_D_LV)
```

Crearemos un indice aditivo llamado satisfaccion 

```{r}
datat$satisfaccion=datat$P1_24_A+datat$P1_24_B+datat$P1_24_C+datat$P1_24_D+datat$P1_24_E+datat$P1_24_F
summary(datat$satisfaccion)
```


```{r}
datat$satisfaccion=(((datat$satisfaccion)-6)/18)*10
summary(datat$satisfaccion)
```

Luego recodificaremos las variables que consideramos necesario para proceder con nuestro objetivo 
```{r}
str(datat$P1_24_A)
datat$P1_24_A=as.factor(datat$P1_24_A)
levels(datat$P1_24_A)=c("Nada satisfecho","Poco satisfechO","Satisfecho","Muy satisfecho")
table(datat$P1_24_A)
```

```{r}
str(datat$P1_24_B)
datat$P1_24_B=as.factor(datat$P1_24_B)
levels(datat$P1_24_B)=c("Nada satisfecho","Poco satisfechO","Satisfecho","Muy satisfecho")
table(datat$P1_24_B)
```

```{r}
str(datat$P1_24_C)
datat$P1_24_C=as.factor(datat$P1_24_C)
levels(datat$P1_24_C)=c("Nada satisfecho","Poco satisfechO","Satisfecho","Muy satisfecho")
table(datat$P1_24_C)
```

```{r}
str(datat$P1_24_D)
datat$P1_24_D=as.factor(datat$P1_24_D)
levels(datat$P1_24_D)=c("Nada satisfecho","Poco satisfechO","Satisfecho","Muy satisfecho")
table(datat$P1_24_D)
```

```{r}
str(datat$P1_24_E)
datat$P1_24_E=as.factor(datat$P1_24_E)
levels(datat$P1_24_E)=c("Nada satisfecho","Poco satisfechO","Satisfecho","Muy satisfecho")
table(datat$P1_24_E)
```

```{r}
str(datat$P1_24_F)
datat$P1_24_F=as.factor(datat$P1_24_F)
levels(datat$P1_24_F)=c("Nada satisfecho","Poco satisfechO","Satisfecho","Muy satisfecho")
table(datat$P1_24_F)
```

Crearemos un indice aditivo llamado dificultad_actividades
```{r}
datat$dificultad_actividades=datat$P1_26_A+datat$P1_26_B+datat$P1_26_C+datat$P1_26_D+datat$P1_26_E
summary(datat$dificultad_actividades)
```

```{r}
datat$dificultad_actividades=(((datat$dificultad_actividades)-5)/15)*10
summary(datat$dificultad_actividades)
```

Luego recodificaremos las variables que consideramos necesario para proceder con nuestro objetivo 
```{r}
str(datat$P1_26_A)
datat$P1_26_A=as.factor(datat$P1_26_A)
table(datat$P1_26_A)
```

```{r}
datat$P1_26_A = recode(datat$P1_26_A, "1 = 4; 2=3;3=2;4=1")
levels(datat$P1_26_A)=c( "Muy fácil","Fácil"," Dificil","Muy difícil")
table(datat$P1_26_A)
```

```{r}
str(datat$P1_26_B)
datat$P1_26_B=as.factor(datat$P1_26_B)
table(datat$P1_26_B)
```

```{r}
datat$P1_26_B = recode(datat$P1_26_B, "1 = 4; 2=3;3=2;4=1")
levels(datat$P1_26_B)=c( "Muy fácil","Fácil"," Dificil","Muy difícil")
table(datat$P1_26_B)
```

```{r}
str(datat$P1_26_C)
datat$P1_26_C=as.factor(datat$P1_26_C)
table(datat$P1_26_C)
```
```{r}
datat$P1_26_C = recode(datat$P1_26_C, "1 = 4; 2=3;3=2;4=1")
levels(datat$P1_26_C)=c( "Muy fácil","Fácil"," Dificil","Muy difícil")
table(datat$P1_26_C)
```

```{r}
str(datat$P1_26_D)
datat$P1_26_D=as.factor(datat$P1_26_D)
table(datat$P1_26_D)
```

```{r}
datat$P1_26_D = recode(datat$P1_26_D, "1 = 4; 2=3;3=2;4=1")
levels(datat$P1_26_D)=c( "Muy fácil","Fácil"," Dificil","Muy difícil")
table(datat$P1_26_D)
```

```{r}
str(datat$P1_26_E)
datat$P1_26_E=as.factor(datat$P1_26_E)
table(datat$P1_26_E)
```
```{r}
datat$P1_26_E = recode(datat$P1_26_E, "1 = 4; 2=3;3=2;4=1")
levels(datat$P1_26_E)=c( "Muy fácil","Fácil"," Dificil","Muy difícil")
table(datat$P1_26_E)
```
Creamos el indice aditivo dificultad_quehacer
```{r}
datat$dificultad_quehacer=datat$P1_27_A+datat$P1_27_B+datat$P1_27_C+datat$P1_27_D+datat$P1_27_E
summary(datat$dificultad_quehacer)
```


```{r}
datat$dificultad_quehacer=(((datat$dificultad_quehacer)-5)/15)*10
summary(datat$dificultad_quehacer)
```

Luego recodificaremos las variables que consideramos necesario para proceder con nuestro objetivo 
```{r}
str(datat$P1_27_A)
datat$P1_27_A=as.factor(datat$P1_27_A)
table(datat$P1_27_A)
```

```{r}
datat$P1_27_A = recode(datat$P1_27_A, "1 = 4; 2=3;3=2;4=1")
levels(datat$P1_27_A)=c( "Muy fácil","Fácil"," Dificil","Muy difícil")
table(datat$P1_27_A)
```

```{r}
str(datat$P1_27_B)
datat$P1_27_B=as.factor(datat$P1_27_B)
table(datat$P1_27_B)
```

```{r}
datat$P1_27_B = recode(datat$P1_27_B, "1 = 4; 2=3;3=2;4=1")
levels(datat$P1_27_B)=c( "Muy fácil","Fácil"," Dificil","Muy difícil")
table(datat$P1_27_B)
```

```{r}
str(datat$P1_27_C)
datat$P1_27_C=as.factor(datat$P1_27_C)
table(datat$P1_27_C)
```

```{r}
datat$P1_27_C = recode(datat$P1_27_C, "1 = 4; 2=3;3=2;4=1")
levels(datat$P1_27_C)=c( "Muy fácil","Fácil"," Dificil","Muy difícil")
table(datat$P1_27_C)
```

```{r}
str(datat$P1_27_D)
datat$P1_27_D=as.factor(datat$P1_27_D)
table(datat$P1_27_D)
```

```{r}
datat$P1_27_D = recode(datat$P1_27_D, "1 = 4; 2=3;3=2;4=1")
levels(datat$P1_27_D)=c( "Muy fácil","Fácil"," Dificil","Muy difícil")
table(datat$P1_27_D)
```

```{r}
str(datat$P1_27_E)
datat$P1_27_E=as.factor(datat$P1_27_E)
table(datat$P1_27_E)
```
```{r}
datat$P1_27_E = recode(datat$P1_27_E, "1 = 4; 2=3;3=2;4=1")
levels(datat$P1_27_E)=c( "Muy fácil","Fácil"," Dificil","Muy difícil")
table(datat$P1_27_E)
```

*Pregunta de investigación*
¿Cuáles son los factores que más han afectado el desarrollo de las actividades laborales y personales de los docentes de Educación Básica Regular (EBR) en el contexto de pandemia por la COVID-19?

*Objetivo general*
Identificar las principales variables que más influyen en el desarrollo de las actividades laborales y personales de los docentes de Educación Básica Regular (EBR).

*Objetivos específicos*
Identificar los factores que determinan la sobrecarga laboral a partir de la virtualización surgida en el contexto de pandemia.
Identificar las condiciones del entorno doméstico del docente que dificultan el correcto desarrollo de sus labores. 

*Hipótesis*
Se plantea como hipótesis que los factores que más han afectado el desarrollo de las actividades laborales y personales de los docentes son la edad, el sexo, el número de estudiantes a los que brinda acompañamiento, el padecimiento de enfermedades, la participación de programas o estrategias formativas, y la percepción de dificultad del quehacer docente en el contexto de educación virtual.

*Unidad de estudio*: Docentes de Educación Básica Regular (EBR)


*Hallando las medidas de dispersion y centralidad de las variables numericas a utilizar en nuestro trabajo*


Variable edad
```{r}
describeBy(datat$P1_6)
```

```{r}
Mode(datat$P1_6,na.rm = T)
```

```{r}
describeBy(datat$P1_9_L_LV)
```

```{r}
Mode(datat$P1_9_L_LV,na.rm = T)
```

```{r}
describeBy(datat$P1_9_L_SD)
```

```{r}
Mode(datat$P1_9_L_SD,na.rm = T)
```

```{r}
describeBy(datat$P1_9_D_LV)
```

```{r}
Mode(datat$P1_9_D_LV,na.rm = T)
```

```{r}
describeBy(datat$satisfaccion)
```

```{r}
Mode(datat$satisfaccion,na.rm = T)
```

```{r}
describeBy(datat$dificultad_actividades)
```

```{r}
Mode(datat$dificultad_actividades,na.rm = T)
```

```{r}
describeBy(datat$dificultad_quehacer)
```

```{r}
Mode(datat$dificultad_quehacer,na.rm = T)
```



*Posibles pruebas estadisticas a utilizar*








