---
title: "Trabajo Gruapal - Entrega 2"
author: "Azucena Martínez y Fiorella Díaz"
date: "10/26/2021"
output: html_document
---

```{r}
library(rio)
library(car)
library(Rmisc)
library(psych)
library(gplots)
library(DescTools)
```

#INTRODUCCIÓN

*Contexto*
El 11 de marzo de 2020, la Organización Mundial de la Salud calificó a la enfermedad derivada del virus SARS-COV-2 como una pandemia a nivel mundial. A raíz de la propagación masiva del COVID-19, se desencadenó una crisis múltiple alrededor de todo el globo que ha afectado principalmente las esferas económica, social, política, sanitaria, y a nivel de la educación. En este contexto, una de las prioridades a nivel internacional durante el último año transcurrido ha sido el desarrollo y adaptación de las clases presenciales al formato virtual en los distintos sectores implicados. 

*Importancia del tema*
Nuestro país no ha sido la excepción de esta situación. De hecho, en el Perú la pandemia se agravó por un conjunto de falencias estructurales en nuestro sistema educativo y resaltó las carencias y diferencias de la educación privada frente a la pública, tanto en el sector urbano como en el rural. Además, las constantes turbulencias políticas, la demora del Estado en la compra y acceso de dispositivos electrónicos, internet y la manera de adaptación de las clases al contexto virtual, el problema de la capacitación a los docentes en las TIC.
Por todo lo mencionado, consideramos que es importante desarrollar estudios sobre el impacto y el desarrollo de la educación virtual en el 2020 a partir de la perspectiva de los docentes de colegios públicos. En esa línea, nuestra investigación se realizará a nivel educación y se centrará en cómo este nuevo modelo de educación virtual ha impactado en el desarrollo de las actividades laborales y personales de los docentes de colegios públicos.

*Literatura previa*
Actualmente, vivimos en un mundo globalizado en el que la tecnología como la que conocemos se viene incorporando en todos los ámbitos. La educación es uno de los sectores que, a lo largo de los años, ha ido mejorando en el acceso a la información a través de la tecnología y, por consiguiente, se va mejorando los conocimientos. En el Perú, desde el año 1998 se viene implementando las Tecnologías de la Información y Comunicación (TIC) en un inicio como una estrategia populista con el objetivo de llevar a la educación a un nivel superior al que se poseía con el cual se llegaría a las zonas rurales cuya presencia ha sido más complicada (Muñoz et al., 2013).
Según el diccionario Cambridge, las TIC son una materia de la escuela en la cual los estudiantes aprenden a usar computadoras y otros equipos electrónicos para almacenar y enviar información[1] (traducción propia). Además, la Unesco la define como estrategia que complementa, enriquece y transforma la educación.[2] Por lo que nos referiremos como TIC al aprovechamiento en la interacción con la información, gestión de la comunicación y aprendizaje; todo esto posible gracias al uso de las computadoras y equipos electrónicos (Ministerio de Educación, 2016).
En un inicio, al implementar las TIC en nuestro país se presentó una serie de problemas; por esta razón, a partir del 2010 con el Diseño del Currículo de Educación Básica se buscó solucionar para su permanencia mediante la capacitación a los docentes en el uso de estas estrategias TIC. Para el Organismo de Estados Internacionales (OEI) esta implementación no puede ser introducida como variables independientes, pues puede generar inseguridad en los adultos de las comunidades escolares, es decir, los docentes. Por eso, es necesario acompañarlo con procesos de apoyo y capacitación para evitar desaprovechar la oportunidad de educación de las TIC (Mateus, 2016).
Según el Censo escolar del 2011, el 17,4% de las escuelas primarias y el 36,7% de las secundarias del país cuentan con acceso a Internet (Muñoz et al., 2013). Esta es una de las situaciones observadas respecto a la brecha digital, que se basa en el acceso a los medios tecnológicos y de información con relevancia en Internet. Esto se observa en nuestro país con diferencia en las zonas rurales y en las poblaciones que presentan niveles de pobreza, pues el acceso a este servicio es nulo o escaso; así mismo, esta diferencia se complementa con el acceso a la educación (Chumpitaz, 2012). Al existir esta brecha, los estudiantes y docentes son vulnerables a una menor oportunidad frente a los que poseen mayor acceso (Chumpitaz, 2012). En un contexto de pandemia como el que se dió el 2020, esta afirmación se refuerza y por tanto es una realidad que se manifiesta en nuestro país. 
Cabe resaltar que el tipo de educación que se llevó a cabo en nuestro país en colegios públicos en el contexto de pandemia fue virtual complementado con el programa de “Aprendo en casa” que es una multiplataforma de internet, radio, televisión y celular. Asimismo, es relevante mencionar las definiciones de los conceptos de educación virtual, educación a distancia y educación presencial para un correcto desarrollo del trabajo. 
Por educación presencial entendemos que los estudiantes acuden a un aula física donde transcurre la enseñanza y el aprendizaje. En esta modalidad los alumnos adquieren un papel más pasivo y se adaptan al ritmo y al método del profesor, que se convierte en la principal fuente de consulta (Iberdrola 2021).
Por educación a distancia se entiende que es una modalidad en el que los alumnos tienen control sobre el tiempo, espacio y ritmo del aprendizaje, no es necesaria una conexión a internet. Los materiales a utilizar pueden ser físicos, por ejemplo cuadernillos y libros, o multimedia mediante memorias USB o CD y el acompañamiento y la retroalimentación entre el profesor y el alumno se lleva a cabo por teléfono mediante llamadas o mensajes de texto. En algunos sistemas educativos, esta modalidad se apoya en la radio y la televisión para llegar a contextos en los que no es posible una conexión telefónica (Guerrero Hernández, 2020).
Por educación virtual entendemos a una recurre a Internet y a las tecnologías de la información y la comunicación (TIC) para facilitar a los alumnos herramientas didácticas que dinamicen el curso y lo hagan más intuitivo y fácil de seguir. Este sistema asíncrono permite a los estudiantes asistir a clase, trabajar, comunicarse, examinarse y acceder a los contenidos desde cualquier lugar. Es necesario resaltar que la definición en la que se basa el trabajo es de una educación virtual por el contexto de pandemia y cuarentena a la que se pasó gran parte del 2020 y por ende, afectó en la labor docente de las escuelas públicas que es nuestro caso de importancia (Iberdrola 2021).
Y por educación online se entiende como todas las ventajas de la modalidad virtual pero con una característica extra: es sincrónica, es decir el profesor y los alumnos coinciden en el horario (Guerrero Hernández, 2020).


[1] “information and communication technology (ICT): a school subject in which students learn to use computers and other electronic equipment to store and send information” Ver: https://dictionary.cambridge.org/es/diccionario/ingles/ict
[2] “Las TIC en la Educación” Organización de las Naciones Unidas para la Educación, la Ciencia y la Cultura (UNESCO)  Ver: https://es.unesco.org/themes/tic-educacion

BIBLIOGRAFÍA
Chumpitaz, L. (2012). La formación de docentes de Educación básica en el uso educativo de las TIC y la reducción de la brecha digital. Educación, 16(31), 29–42.
ENDO (2020). ENDO REMOTO 2020. Recuperado de ENDO
http://escale.minedu.gob.pe/uee/-/document_library_display/GMv7/view/6981285 

Guerrero Hernández, Jorge Alberto (09 de agosto de 2020). Educación a distancia, virtual y en línea: ¿Cuál es la diferencia?. Docentes al día. https://docentesaldia.com/2020/08/09/educacion-a-distancia-virtual-y-en-linea-cual-es-la-diferencia/ 
Iberdrola (2021). Formación a distancia o formación presencial, ¿cuál elegir?.  Iberdrola https://www.iberdrola.com/talento/educacion-presencial-vs-virtual 
Ministerio de Educación. 
(2016). Currículo Nacional de la Educación Básica. Currículo Nacional de la Educación Básica, 224. Recuperado a partir de http://www.minedu.gob.pe/curriculo/pdf/curriculo-nacional-de-la-educacion-basica.pdf
(2020). FICHA TÉCNICA – ENCUESTA NACIONAL A DOCENTES DE INSTITUCIONES EDUCATIVAS PÚBLICAS – ENDO REMOTO 2020. ESCALE. Recuperado a partir de http://escale.minedu.gob.pe/documents/10156/6b6b3f60-7dfd-4e39-be11-d59f9eb43591 
Mateus, J. (2016). Abrumados y fascinados: Las TIC en la subjetividad de los docentes peruanos. Revista de Estudios para el Desarrollo Social de la Comunicación, 170–193. Recuperado a partir de https://doi.org/10.15213/redes.n12.p171
Muñoz, L., Brenes, M., Bujanda, M. E., Mora, M., Núñez, O., Zúñiga, M., & UNICEF. (2013). Programa TIC y Educación Básica. Las políticas TIC en los sistemas educativos de América Latina: Caso Perú. Fondo de las Naciones Unidas para la Infancia (UNICEF), (January 2013), 162. Recuperado a partir de https://www.researchgate.net/publication/326286988_Las_Politicas_TIC_en_America_Latina_-_el_caso_peruano_Programa_TIC_y_Educacion_Basica_UNICEF 


#ANÁLISIS DE DATOS

*Presentación de la base de datos*
La base de datos a utilizar ha sido posible gracias a la base de datos abierta del MINEDU en la página ESCALE la cual se puede encontrar la información de la encuesta ENDO de los años 2014, 2016,2018 y 2020. Esta base de datos comprende a los servicios educativos de EBR, de gestión pública, escolarizados, activos al 2 de noviembre de 2020, excluyendo servicios educativos COAR y PRONOEI, para los cuales se cuente con información del documento de identidad de los docentes registrados en NEXUS, y con número de celular de acuerdo con el directorio telefónico consolidado por la USE. El marco muestral está compuesto por un total de 63,107 servicios educativos que cumplen con las condiciones señaladas, de un universo de 64,172 servicios educativos. En cuanto a docentes, el marco muestral considera a personas en plazas con cargo docente, activas, encargadas o designadas, y con situación laboral nombrado o contratado. 

Importamos la base de datos ENDO (Encuesta Nacional a Docentes) Remota 2020
```{r}
data=import("ENDO_REMOTO_2020.dta")
```

*Estructura de la base de datos*
La base de datos presentada a continuación se da a partir de la seleccion de variables que consideramos relevantes para el correcto desarrollo de nuestro trabajo

```{r}
datat=subset(data, select=c(P1_1,P1_2,P1_3,P1_4,P1_5,P1_6,P1_7,P1_9_A_LV_HORA,P1_9_A_LV_MIN,P1_9_A_SD_HORA,P1_9_A_SD_MIN,P1_9_B_LV_HORA,P1_9_B_LV_MIN,P1_9_B_SD_HORA,P1_9_B_SD_MIN,P1_9_C_LV_HORA,P1_9_C_LV_MIN,P1_9_C_SD_HORA,P1_9_C_SD_MIN,P1_9_D_LV_HORA,P1_9_D_LV_MIN,P1_9_D_SD_HORA,P1_9_D_SD_MIN,P1_9_E_LV_HORA,P1_9_E_LV_MIN,P1_9_E_SD_HORA,P1_9_E_SD_MIN,P1_11_A,P1_11_B,P1_11_C,P1_11_D,P1_11_E,P1_11_F,P1_11_G,P1_11_H,P1_11_I,P1_11_J,P1_11_K,P1_11_L,P1_11_M,P1_13,P1_15_A,P1_15_B,P1_15_C,P1_15_D,P1_15_E,P1_15_F,P1_16,P1_20A_A,P1_20A_B,P1_20A_C,P1_20A_D,P1_20A_E,P1_20B_A,P1_20B_B,P1_20B_C,P1_20B_D,P1_24_A,P1_24_B,P1_24_C,P1_24_D,P1_24_E,P1_24_F,P1_26_A,P1_26_B,P1_26_C,P1_26_D,P1_26_E,P1_27_A,P1_27_B,P1_27_C,P1_27_D,P1_27_E))
```

A partir de esta seleccion, configuraremos los datos a partir de nuestra conveniencia

Variable P1_1: sexo
```{r}
str(datat$P1_1)
datat$P1_1=as.factor(datat$P1_1)
levels(datat$P1_4)=c("Masculino","Femenino")
table(datat$P1_4)
```

Variable P1_2: edad
```{r}
str(datat$P1_2)
table(datat$P1_2)
```

Variable P1_3: n° de personas en el hogar
```{r}
str(datat$P1_3)
table(datat$P1_3)
```

Variable P1_4: vive con personas de la tercera edad
```{r}
str(datat$P1_4)
datat$P1_4=as.factor(datat$P1_4)
table(datat$P1_4)

datat$P1_4 = recode(datat$P1_4, "1 = 1; 2=0")
levels(datat$P1_4)=c("no","si")
table(datat$P1_4)
```

Variable P1_5: vive con personas en el grupo de riesgo ante covid-19
```{r}
str(datat$P1_5)
datat$P1_5=as.factor(datat$P1_5)
datat$P1_5 = recode(datat$P1_5, "1 = 1; 2=0")
levels(datat$P1_5)=c("No","Sí")
table(datat$P1_5)
```

Variable P1_6: a cuántos estudiantes les brinda acompañamiento como docente
```{r}
str(datat$P1_6)
table(datat$P1_6)
```

Variable P1_7: condición laboral actual en la IE
```{r}
str(datat$P1_7)
datat$P1_7=as.factor(datat$P1_7)
levels(datat$P1_7)=c("nombrado","cont.c.púb","cont.otro")
table(datat$P1_7)
```

Para las variables P1_9_A_LV_HORA hasta P1_9_E_SD_MIN las recodificaremos a nuestra conveniencia en horas y por categorias

Variable P1_9_A_LV_MIN: tiempo (en minutos) dedicado a preparar clases y labores administrativas (lunes a viernes)
```{r}
str(datat$P1_9_A_LV_MIN)
datat$P1_9_A_LV_MIN=data$P1_9_A_LV_MIN/60
table(datat$P1_9_A_LV_MIN)
```

Variable P1_9_A_SD_MIN: tiempo (en minutos) dedicado a preparar clases y labores administrativas (sábados y domingos)
```{r}
str(datat$P1_9_A_SD_MIN)
datat$P1_9_A_SD_MIN=datat$P1_9_A_SD_MIN/60
table(datat$P1_9_A_SD_MIN)
```

Variable P1_9_B_LV_MIN: tiempo (en minutos) dedicado a retroalimentar , evaluar a las y los estudiantes y atender a los padres de familia (lunes a viernes)
```{r}
str(datat$P1_9_B_LV_MIN)
datat$P1_9_B_LV_MIN=datat$P1_9_B_LV_MIN/60
table(datat$P1_9_B_LV_MIN)
```

Variable P1_9_B_SD_MIN: tiempo (en minutos) dedicado a retroalimentar , evaluar a las y los estudiantes y atender a los padres de familia (sábados y domingos)
```{r}
str(datat$P1_9_B_SD_MIN)
datat$P1_9_B_SD_MIN=datat$P1_9_B_SD_MIN/60
table(datat$P1_9_B_SD_MIN)
```

Variable P1_9_C_LV_MIN: tiempo (en minutos) dedicado a trabajar de forma colegiada con los colegas de la IE (lunes a viernes)
```{r}
str(datat$P1_9_C_LV_MIN)
datat$P1_9_C_LV_MIN=datat$P1_9_C_LV_MIN/60
table(datat$P1_9_C_LV_MIN)
```

Variable P1_9_C_SD_MIN: tiempo (en minutos) dedicado a trabajar de forma colegiada con los colegas de la IE (sábados y domingos)
```{r}
str(datat$P1_9_C_SD_MIN)
datat$P1_9_C_SD_MIN=datat$P1_9_C_SD_MIN/60
table(datat$P1_9_C_SD_MIN)
```

Variable P1_9_D_LV_MIN: tiempo (en minutos) dedicado a tareas domésticas y cuidado de los hijos y/o de padres (lunes a viernes)
```{r}
str(datat$P1_9_D_LV_MIN)
datat$P1_9_D_LV_MIN=datat$P1_9_D_LV_MIN/60
table(datat$P1_9_D_LV_MIN)
```

Variable P1_9_D_SD_MIN: tiempo (en minutos) dedicado a tareas domésticas y cuidado de los hijos y/o de padres (sábados y domingos)
```{r}
str(datat$P1_9_D_SD_MIN)
datat$P1_9_D_SD_MIN=datat$P1_9_D_SD_MIN/60
table(datat$P1_9_D_SD_MIN)
```

Variable P1_9_E_LV_MIN: tiempo (en minutos) dedicado a en entretenimiento y deporte (lunes a viernes)
```{r}
str(datat$P1_9_E_LV_MIN)
datat$P1_9_E_LV_MIN=datat$P1_9_E_LV_MIN/60
table(datat$P1_9_E_LV_MIN)
```

Variable P1_9_E_SD_MIN: tiempo (en minutos) dedicado a entretenimiento y deporte (sábados y domingos)
```{r}
str(datat$P1_9_E_SD_MIN)
datat$P1_9_E_SD_MIN=datat$P1_9_E_SD_MIN/60
table(datat$P1_9_E_SD_MIN)
```

Variable indice aditivo tiempo (en horas) en actividades laborales (de lunes a viernes)
```{r}
datat$P1_9_LABORAL_LV=datat$P1_9_A_LV_HORA+datat$P1_9_A_LV_MIN+datat$P1_9_B_LV_HORA+datat$P1_9_B_LV_MIN+datat$P1_9_C_LV_HORA+datat$P1_9_C_LV_MIN
summary(datat$P1_9_LABORAL_LV)
```

Variable indice aditivo tiempo (en horas) dedicado a actividades laborales (sabados y domingos)
```{r}
datat$P1_9_LABORAL_SD=datat$P1_9_A_SD_HORA+datat$P1_9_A_SD_MIN+datat$P1_9_B_SD_HORA+datat$P1_9_B_SD_MIN+datat$P1_9_C_SD_HORA+datat$P1_9_C_SD_MIN
summary(datat$P1_9_LABORAL_SD)
```

Variable indice aditivo tiempo (en horas) dedicado a tareas domesticas (lunes a viernes)
```{r}
datat$P1_9_DOMESTICO_LV=datat$P1_9_D_LV_HORA+datat$P1_9_D_LV_MIN
summary(datat$P1_9_DOMESTICO_LV)
```

Variable indice aditivo tiempo (en horas) dedicado a tareas domesticas (sábados y domingos)
```{r}
datat$P1_9_DOMESTICO_SD=datat$P1_9_D_SD_HORA+datat$P1_9_D_SD_MIN
summary(datat$P1_9_DOMESTICO_SD)
```

Variable indice aditivo tiempo (en horas) dedicado a en entretenimiento y deporte (lunes a viernes)
```{r}
datat$P1_9_OCIO_LV=datat$P1_9_E_LV_HORA+datat$P1_9_E_LV_MIN
summary(datat$P1_9_OCIO_LV)
```

Variable indice aditivo tiempo (en horas) dedicado a en entretenimiento y deporte (sábados y domingos)
```{r}
datat$P1_9_OCIO_SD=datat$P1_9_E_SD_HORA+datat$P1_9_E_SD_MIN
summary(datat$P1_9_OCIO_SD)
```

Crearemos un indice aditivo llamado enfermedades
```{r}
datat$enfermedades=datat$P1_11_A+datat$P1_11_B+datat$P1_11_C+datat$P1_11_D+datat$P1_11_E+datat$P1_11_F+datat$P1_11_G+datat$P1_11_H+datat$P1_11_I+datat$P1_11_J+datat$P1_11_K+datat$P1_11_L+datat$P1_11_M
summary(datat$enfermedades)
```

Variable P1_11_A: el docente sufrió de problemas de garganta o voz
```{r}
str(datat$P1_11_A)
datat$P1_11_A=as.factor(datat$P1_11_A)
levels(datat$P1_11_A)=c("No","Sí")
table(datat$P1_11_A)
```

Variable P1_11_B: el docente sufrió de enfermedades respiratorias
```{r}
str(datat$P1_11_B)
datat$P1_11_B=as.factor(datat$P1_11_B)
levels(datat$P1_11_B)=c("No","Sí")
table(datat$P1_11_B)
```

Variable P1_11_C: el docente sufrió de  tuberculosis
```{r}
str(datat$P1_11_C)
datat$P1_11_C=as.factor(datat$P1_11_C)
levels(datat$P1_11_C)=c("No","Sí")
table(datat$P1_11_C)
```

Variable P1_11_D: el docente sufrió de sobrepeso/obesidad
```{r}
str(datat$P1_11_D)
datat$P1_11_D=as.factor(datat$P1_11_D)
levels(datat$P1_11_D)=c("No","Sí")
table(datat$P1_11_D)
```

Variable P1_11_E: el docente sufrió de estrés
```{r}
str(datat$P1_11_E)
datat$P1_11_E=as.factor(datat$P1_11_E)
levels(datat$P1_11_E)=c("No","Sí")
table(datat$P1_11_E)
```

Variable P1_11_F: el docente sufrió de ansiedad
```{r}
str(datat$P1_11_F)
datat$P1_11_F=as.factor(datat$P1_11_F)
levels(datat$P1_11_F)=c("No","Sí")
table(datat$P1_11_F)
```

Variable P1_11_G: el docente sufrió de depresión
```{r}
str(datat$P1_11_G)
datat$P1_11_G=as.factor(datat$P1_11_G)
levels(datat$P1_11_G)=c("No","Sí")
table(datat$P1_11_G)
```

Variable P1_11_H: el docente sufrió de cáncer
```{r}
str(datat$P1_11_H)
datat$P1_11_H=as.factor(datat$P1_11_H)
levels(datat$P1_11_H)=c("No","Sí")
table(datat$P1_11_H)
```

Variable P1_11_I: el docente sufrió de diabetes
```{r}
str(datat$P1_11_I)
datat$P1_11_I=as.factor(datat$P1_11_I)
levels(datat$P1_11_I)=c("No","Sí")
table(datat$P1_11_I)
```

Variable P1_11_J: el docente sufrió de hipertensión
```{r}
str(datat$P1_11_J)
datat$P1_11_J=as.factor(datat$P1_11_J)
levels(datat$P1_11_J)=c("No","Sí")
table(datat$P1_11_J)
```

Variable P1_11_K: el docente sufrió de colesterol alto
```{r}
str(datat$P1_11_K)
datat$P1_11_K=as.factor(datat$P1_11_K)
levels(datat$P1_11_K)=c("No","Sí")
table(datat$P1_11_K)
```

Variable P1_11_L: el docente sufrió de covid-19
```{r}
str(datat$P1_11_L)
datat$P1_11_L=as.factor(datat$P1_11_L)
levels(datat$P1_11_L)=c("No","Sí")
table(datat$P1_11_L)
```

Variable P1_11_M: el docente sufrió de alguna otra enfermedad
```{r}
str(datat$P1_11_M)
datat$P1_11_M=as.factor(datat$P1_11_M)
levels(datat$P1_11_M)=c("No","Sí")
table(datat$P1_11_M)
```

Variable P1_13: el docente recibió apoyo psicológico y/o emocional
```{r}
str(datat$P1_13)
datat$P1_13=as.factor(datat$P1_13)
levels(datat$P1_13)=c("No","Sí")
table(datat$P1_13)
```

Crearemos un indice aditivo llamado situaciones
```{r}
datat$situaciones=datat$P1_15_A+datat$P1_15_B+datat$P1_15_C+datat$P1_15_D+datat$P1_15_E+datat$P1_15_F
summary(datat$situaciones)
```

Variable P1_15_A: alguno de los miembros del hogar ha sido diagnosticado por covid-19
```{r}
str(datat$P1_15_A)
datat$P1_15_A=as.factor(datat$P1_15_A)
levels(datat$P1_15_A)=c("No","Sí")
table(datat$P1_15_A)
```

Variable P1_15_B: alguno de los miembros del hogar tuvo alguna enfermedad diferente al covid-19
```{r}
str(datat$P1_15_B)
datat$P1_15_B=as.factor(datat$P1_15_B)
levels(datat$P1_15_B)=c("No","Sí")
table(datat$P1_15_B)
```

Variable P1_15_C: alguno de los miembros del hogar perdieron su trabajo o dejaron de trabajar
```{r}
str(datat$P1_15_C)
datat$P1_15_C=as.factor(datat$P1_15_C)
levels(datat$P1_15_C)=c("No","Sí")
table(datat$P1_15_C)
```

Variable P1_15_D: alguno de los miembros del hogar tuvo que postergar o abandonar sus estudios
```{r}
str(datat$P1_15_D)
datat$P1_15_D=as.factor(datat$P1_15_D)
levels(datat$P1_15_D)=c("No","Sí")
table(datat$P1_15_D)
```

Variable P1_15_E: alguno de los miembros del hogar tuvo que mudarse temporal o definitivamente
```{r}
str(datat$P1_15_E)
datat$P1_15_E=as.factor(datat$P1_15_E)
levels(datat$P1_15_E)=c("No","Sí")
table(datat$P1_15_E)
```

Variable P1_15_F: alguno de los miembros del hogar recibió un bono del Estado
```{r}
str(datat$P1_15_F)
datat$P1_15_F=as.factor(datat$P1_15_F)
levels(datat$P1_15_F)=c("No","Sí")
table(datat$P1_15_F)
```

Variable P1_16: el docente tiene alguna ocupación adicional (fuera de la IE) que le permita generar ingresos económicos
```{r}
str(datat$P1_16)
datat$P1_16=as.factor(datat$P1_16)
levels(datat$P1_16)=c("No","Sí")
table(datat$P1_16)
```

Crearemos un indice aditivo llamado programas
```{r}
datat$programas=datat$P1_20A_A+datat$P1_20A_B+datat$P1_20A_C+datat$P1_20A_D+datat$P1_20A_E
summary(datat$programas)
```

Variable P1_20A_A: el docente participó en algún curso virtual
```{r}
str(datat$P1_20A_A)
datat$P1_20A_A=as.factor(datat$P1_20A_A)
levels(datat$P1_20A_A)=c("No","Sí")
table(datat$P1_20A_A)
```

Variable P1_20A_B: el docente participó en alguna conferencia o seminario virtual
```{r}
str(datat$P1_20A_B)
datat$P1_20A_B=as.factor(datat$P1_20A_B)
levels(datat$P1_20A_B)=c("No","Sí")
table(datat$P1_20A_B)
```

Variable P1_20A_C: el docente participó en alguna capacitación sobre el uso de las TIC
```{r}
str(datat$P1_20A_C)
datat$P1_20A_C=as.factor(datat$P1_20A_C)
levels(datat$P1_20A_C)=c("No","Sí")
table(datat$P1_20A_C)
```

Variable P1_20A_D: el docente participó en algún programa para docentes en el marco de la absorción de matrícula de IE privadas a IE públicas
```{r}
str(datat$P1_20A_D)
datat$P1_20A_D=as.factor(datat$P1_20A_D)
levels(datat$P1_20A_D)=c("No","Sí")
table(datat$P1_20A_D)
```

Variable P1_20A_E: el docente no participó en ningún programa o estrategia formativa
```{r}
str(datat$P1_20A_E)
datat$P1_20A_E=as.factor(datat$P1_20A_E)
levels(datat$P1_20A_E)=c("No","Sí")
table(datat$P1_20A_E)
```

Variable P1_20B_A: qué tan útil para el trabajo fue el curso virtual
```{r}
str(datat$P1_20B_A)
datat$P1_20B_A=as.factor(datat$P1_20B_A)
levels(datat$P1_20B_A)=c("Nada útil","Poco útil","Muy útil")
table(datat$P1_20B_A)
```

Variable P1_20B_B: qué tan útil para el trabajo fue la conferencia o seminario virtual
```{r}
str(datat$P1_20B_B)
datat$P1_20B_B=as.factor(datat$P1_20B_B)
levels(datat$P1_20B_B)=c("Nada útil","Poco útil","Muy útil")
table(datat$P1_20B_B)
```

Variable P1_20B_C: qué tan útil para el trabajo fue la capacitación sobre el uso de las TIC
```{r}
str(datat$P1_20B_C)
datat$P1_20B_C=as.factor(datat$P1_20B_C)
levels(datat$P1_20B_C)=c("Nada útil","Poco útil","Muy útil")
table(datat$P1_20B_C)
```

Variable P1_20B_D: qué tan útil para el trabajo fue el programa para docentes en el marco de la absorción de matrícula de IE privadas a IE públicas
```{r}
str(datat$P1_20B_D)
datat$P1_20B_D=as.factor(datat$P1_20B_D)
levels(datat$P1_20B_D)=c("Nada útil","Poco útil","Muy útil")
table(datat$P1_20B_D)
```

Crearemos un indice aditivo llamado satisfaccion 

```{r}
datat$satisfaccion=datat$P1_24_A+datat$P1_24_B+datat$P1_24_C+datat$P1_24_D+datat$P1_24_E+datat$P1_24_F
summary(datat$satisfaccion)
```


```{r}
datat$satisfaccion=(((datat$satisfaccion)-6)/18)*10
summary(datat$satisfaccion)
```

Luego recodificaremos las variables que consideramos necesario para proceder con nuestro objetivo 
P1_24_A: ¿Cuán satisfecho está usted con su vida?
```{r}
str(datat$P1_24_A)
datat$P1_24_A=as.factor(datat$P1_24_A)
levels(datat$P1_24_A)=c("Nada satisfecho","Poco satisfechO","Satisfecho","Muy satisfecho")
table(datat$P1_24_A)
```

P1_24_B: ¿Cuán satisfecho está usted con su salud?
```{r}
str(datat$P1_24_B)
datat$P1_24_B=as.factor(datat$P1_24_B)
levels(datat$P1_24_B)=c("Nada satisfecho","Poco satisfechO","Satisfecho","Muy satisfecho")
table(datat$P1_24_B)
```

P1_24_C: ¿Cuán satisfecho está usted con las condiciones de vida que le puede dar a sus hijos/familia?
```{r}
str(datat$P1_24_C)
datat$P1_24_C=as.factor(datat$P1_24_C)
levels(datat$P1_24_C)=c("Nada satisfecho","Poco satisfechO","Satisfecho","Muy satisfecho")
table(datat$P1_24_C)
```

P1_24_D:¿Cuán satisfecho está usted con las condiciones de su jubilación futura?
```{r}
str(datat$P1_24_D)
datat$P1_24_D=as.factor(datat$P1_24_D)
levels(datat$P1_24_D)=c("Nada satisfecho","Poco satisfechO","Satisfecho","Muy satisfecho")
table(datat$P1_24_D)
```

P1_24_E: ¿Cuán satisfecho está usted con su empleo en esta IE?
```{r}
str(datat$P1_24_E)
datat$P1_24_E=as.factor(datat$P1_24_E)
levels(datat$P1_24_E)=c("Nada satisfecho","Poco satisfechO","Satisfecho","Muy satisfecho")
table(datat$P1_24_E)
```
P1_24_F:¿Cuán satisfecho está usted con las condiciones para realizar su labor como docente?
```{r}
str(datat$P1_24_F)
datat$P1_24_F=as.factor(datat$P1_24_F)
levels(datat$P1_24_F)=c("Nada satisfecho","Poco satisfechO","Satisfecho","Muy satisfecho")
table(datat$P1_24_F)
```

Crearemos un indice aditivo llamado dificultad_actividades
```{r}
datat$dificultad_actividades=datat$P1_26_A+datat$P1_26_B+datat$P1_26_C+datat$P1_26_D+datat$P1_26_E
summary(datat$dificultad_actividades)
```

```{r}
datat$dificultad_actividades=(((datat$dificultad_actividades)-5)/15)*10
summary(datat$dificultad_actividades)
```

Luego recodificaremos las variables que consideramos necesario para proceder con nuestro objetivo 
P1_26_A: qué tan fácil o difícil es llevar a cabo la planificación de la enseñanza de forma individual y colegiada
```{r}
str(datat$P1_26_A)
datat$P1_26_A=as.factor(datat$P1_26_A)
table(datat$P1_26_A)
```
```{r}
datat$P1_26_A = recode(datat$P1_26_A, "1 = 4; 2=3;3=2;4=1")
levels(datat$P1_26_A)=c( "Muy fácil","Fácil"," Dificil","Muy difícil")
table(datat$P1_26_A)
```

P1_26_B:qué tan fácil o difícil es llevar a cabo sistematizar su práctica pedagógica
```{r}
str(datat$P1_26_B)
datat$P1_26_B=as.factor(datat$P1_26_B)
table(datat$P1_26_B)
```
```{r}
datat$P1_26_B = recode(datat$P1_26_B, "1 = 4; 2=3;3=2;4=1")
levels(datat$P1_26_B)=c( "Muy fácil","Fácil"," Dificil","Muy difícil")
table(datat$P1_26_B)
```

P1_26_C:qué tan fácil o difícil es llevar a cabo la reflexión sobre los resultados de su práctica pedagógica?
```{r}
str(datat$P1_26_C)
datat$P1_26_C=as.factor(datat$P1_26_C)
table(datat$P1_26_C)
```
```{r}
datat$P1_26_C = recode(datat$P1_26_C, "1 = 4; 2=3;3=2;4=1")
levels(datat$P1_26_C)=c( "Muy fácil","Fácil"," Dificil","Muy difícil")
table(datat$P1_26_C)
```

P1_26_D: qué tan fácil o difícil es llevar a cabo la participación en la gestión de la IE
```{r}
str(datat$P1_26_D)
datat$P1_26_D=as.factor(datat$P1_26_D)
table(datat$P1_26_D)
```
```{r}
datat$P1_26_D = recode(datat$P1_26_D, "1 = 4; 2=3;3=2;4=1")
levels(datat$P1_26_D)=c( "Muy fácil","Fácil"," Dificil","Muy difícil")
table(datat$P1_26_D)
```

P1_26_E:qué tan fácil o difícil es llevar a cabo la  participación en procesos de aprendizaje
```{r}
str(datat$P1_26_E)
datat$P1_26_E=as.factor(datat$P1_26_E)
table(datat$P1_26_E)
```
```{r}
datat$P1_26_E = recode(datat$P1_26_E, "1 = 4; 2=3;3=2;4=1")
levels(datat$P1_26_E)=c( "Muy fácil","Fácil"," Dificil","Muy difícil")
table(datat$P1_26_E)
```

Creamos el indice aditivo dificultad_quehacer
```{r}
datat$dificultad_quehacer=datat$P1_27_A+datat$P1_27_B+datat$P1_27_C+datat$P1_27_D+datat$P1_27_E
summary(datat$dificultad_quehacer)
```
```{r}
datat$dificultad_quehacer=(((datat$dificultad_quehacer)-5)/15)*10
summary(datat$dificultad_quehacer)
```

Luego recodificaremos las variables que consideramos necesario para proceder con nuestro objetivo 
P1_27_A:qué tan fácil o difícil es comunicarse y retroalimentar y motivar a las y los estudiantes
```{r}
str(datat$P1_27_A)
datat$P1_27_A=as.factor(datat$P1_27_A)
table(datat$P1_27_A)
```
```{r}
datat$P1_27_A = recode(datat$P1_27_A, "1 = 4; 2=3;3=2;4=1")
levels(datat$P1_27_A)=c( "Muy fácil","Fácil"," Dificil","Muy difícil")
table(datat$P1_27_A)
```

P1_27_B:qué tan fácil o difícil es atender los problemas socioemocionales de las y los estudiantes
```{r}
str(datat$P1_27_B)
datat$P1_27_B=as.factor(datat$P1_27_B)
table(datat$P1_27_B)
```
```{r}
datat$P1_27_B = recode(datat$P1_27_B, "1 = 4; 2=3;3=2;4=1")
levels(datat$P1_27_B)=c( "Muy fácil","Fácil"," Dificil","Muy difícil")
table(datat$P1_27_B)
```

P1_27_C: qué tan fácil o difícil es virtualizar la enseñanza, adaptando y/o complementando las sesiones de “Aprendo en casa”, según necesidades de las y los estudiantes
```{r}
str(datat$P1_27_C)
datat$P1_27_C=as.factor(datat$P1_27_C)
table(datat$P1_27_C)
```
```{r}
datat$P1_27_C = recode(datat$P1_27_C, "1 = 4; 2=3;3=2;4=1")
levels(datat$P1_27_C)=c( "Muy fácil","Fácil"," Dificil","Muy difícil")
table(datat$P1_27_C)
```

P1_27_D: qué tan fácil o difícil es coordinar y responder a la demanda de los padres y madres de familia
```{r}
str(datat$P1_27_D)
datat$P1_27_D=as.factor(datat$P1_27_D)
table(datat$P1_27_D)
```
```{r}
datat$P1_27_D = recode(datat$P1_27_D, "1 = 4; 2=3;3=2;4=1")
levels(datat$P1_27_D)=c( "Muy fácil","Fácil"," Dificil","Muy difícil")
table(datat$P1_27_D)
```

P1_27_E:qué tan fácil o difícil es planificar actividades bajo el enfoque por competencias del Currículo Nacional de la Educación Básica
```{r}
str(datat$P1_27_E)
datat$P1_27_E=as.factor(datat$P1_27_E)
table(datat$P1_27_E)
```
```{r}
datat$P1_27_E = recode(datat$P1_27_E, "1 = 4; 2=3;3=2;4=1")
levels(datat$P1_27_E)=c( "Muy fácil","Fácil"," Dificil","Muy difícil")
table(datat$P1_27_E)
```

*Pregunta de investigación*
¿Cuáles son los factores que más han afectado el desarrollo de las actividades laborales y personales de los docentes de Educación Básica Regular (EBR) en el contexto de pandemia por la COVID-19?

*Objetivo general*
Identificar las principales variables que más influyen en el desarrollo de las actividades laborales y personales de los docentes de Educación Básica Regular (EBR).

*Objetivos específicos*
Identificar los factores que determinan la sobrecarga laboral a partir de la virtualización surgida en el contexto de pandemia.
Identificar las condiciones del entorno doméstico del docente que dificultan el correcto desarrollo de sus labores. 

*Hipótesis*
Se plantea como hipótesis que los factores que más han afectado el desarrollo de las actividades laborales y personales de los docentes son la edad, el sexo, el número de estudiantes a los que brinda acompañamiento, el padecimiento de enfermedades, la participación de programas o estrategias formativas, y la percepción de dificultad del quehacer docente en el contexto de educación virtual.

*Unidad de estudio*: Docentes de Educación Básica Regular (EBR)

*Hallando las medidas de dispersion y centralidad de las variables numericas a utilizar en nuestro trabajo*

#Variable edad
```{r}
describeBy(datat$P1_6)
```

```{r}
Mode(datat$P1_6,na.rm = T)
range(datat$P1_6, na.rm = T)
quantile(datat$P1_6, na.rm=T)
IQR(datat$P1_6, na.rm = T)
var(datat$P1_6, na.rm = T) #varianza
```
#INTERPRETACION
*Se tiene como edad promedio de 39.99 años de los datos obtenidos. Asímismo, la edad con más frecuencia (676 veces) es 25; además, la posicion central de la edad se da en 23* 
*El rango que presenta la variable es de 379 y el rango intercuartil es 22 El promedio de las puntuaciones de esta distribucion es de 2577.296, mientras que la dispersion por la distribucion en relacion con la puntuacion media es de 50.77*
*Los datos agrupados alrededor de la moda es 11.02, por lo tanto es una concentracion de forma lepocurtica*
*Por otro lado, el grado de sesgo es de 3.04, lo que significa que nuestra variable representada tiene una asimetria a la derecha* 


#Variable tiempo en actividades laborales de lunes a viernes en horas
```{r}
describeBy(datat$P1_9_LABORAL_LV)
```

```{r}
Mode(datat$P1_9_LABORAL_LV,na.rm = T)
range(datat$P1_9_LABORAL_LV, na.rm = T)
quantile(datat$P1_9_LABORAL_LV, na.rm=T)
IQR(datat$P1_9_LABORAL_LV, na.rm = T)
var(datat$P1_9_LABORAL_LV, na.rm = T) #varianza
```
#INTERPRETACION
*Se tiene como tiempo en actividades laborales de lunes a viernes en horas promedio de 8.96 horas de los datos obtenidos. Asímismo, el tiempo empleado con más frecuencia (2881 veces) es 8; además, la posicion central de la horas empleadas se da en 8* 
*El rango que presenta la variable es de 70 y el rango intercuartil es 3. El promedio de las puntuaciones de esta distribucion es de 16.47697, mientras que la dispersion por la distribucion en relacion con la puntuacion media es de 4.06*
*Los datos agrupados alrededor de la moda es de 37.81, por lo tanto es una concentracion de forma lepocurtica*
*Por otro lado, el grado de sesgo es de 4.28, lo que significa que nuestra variable representada tiene una asimetria a la derecha* 


#Variable tiempo en actividades laborales  sábados y domingo en horas
```{r}
describeBy(datat$P1_9_LABORAL_SD)
```

```{r}
Mode(datat$P1_9_LABORAL_SD,na.rm = T)
range(datat$P1_9_LABORAL_SD, na.rm = T)
quantile(datat$P1_9_LABORAL_SD, na.rm=T)
IQR(datat$P1_9_LABORAL_SD, na.rm = T)
var(datat$P1_9_LABORAL_SD, na.rm = T) #varianza
```
#INTERPRETACION
*Se tiene como tiempo en actividades laborales de sábados y domingo en horas promedio de 5.46 horas de los datos obtenidos. Asímismo, el tiempo empleado con más frecuencia (2642 veces) es 4; además, la posicion central de la horas empleadas se da lugar en 5* 
*El rango que presenta la variable es de 32	 y el rango intercuartil es 4. El promedio de las puntuaciones de esta distribucion es de 12.9893, mientras que la dispersion por la distribucion en relacion con la puntuacion media es de 3.6*
*Los datos agrupados alrededor de la moda es de 2.2, por lo tanto es una concentracion de forma lepocurtica*
*Por otro lado, el grado de sesgo es de 1.09, lo que significa que nuestra variable representada tiene una asimetria a la derecha* 


#Variable tiempo (en horas) dedicado a tareas domésticas y cuidado (lunes a viernes)
```{r}
describeBy(datat$P1_9_DOMESTICO_LV)
```

```{r}
Mode(datat$P1_9_DOMESTICO_LV,na.rm = T)
range(datat$P1_9_DOMESTICO_LV, na.rm = T)
quantile(datat$P1_9_DOMESTICO_LV, na.rm=T)
IQR(datat$P1_9_DOMESTICO_LV, na.rm = T)
var(datat$P1_9_DOMESTICO_LV, na.rm = T) #varianza
```
#INTERPRETACION
*Se tiene como dato de tiempo (en horas) dedicado a tareas domésticas y cuidado (lunes a viernes) un promedio de 3.09 horas de los datos obtenidos. Asímismo, el tiempo empleado con más frecuencia (5331 veces) es 2 horas; además, la posicion central de la horas empleadas se da lugar en 3 horas* 
*El rango que presenta la variable es de 30	 y el rango intercuartil es 2. El promedio de las puntuaciones de esta distribucion es de 3.698191, mientras que la dispersion por la distribucion en relacion con la puntuacion media es de 1.92*
*Los datos agrupados alrededor de la moda es de 29.34, por lo tanto es una concentracion de forma lepocurtica*
*Por otro lado, el grado de sesgo es de 3.29, lo que significa que nuestra variable representada tiene una asimetria a la derecha* 


#Variable tiempo (en horas) dedicado a tareas domésticas y cuidado (sábado y domingo)
```{r}
describeBy(datat$P1_9_DOMESTICO_SD)
```
```{r}
Mode(datat$P1_9_DOMESTICO_SD,na.rm = T)
range(datat$P1_9_DOMESTICO_SD, na.rm = T)
quantile(datat$P1_9_DOMESTICO_SD, na.rm=T)
IQR(datat$P1_9_DOMESTICO_SD, na.rm = T)
var(datat$P1_9_DOMESTICO_SD, na.rm = T) #varianza
```
#INTERPRETACION
*Se tiene como dato de tiempo (en horas) dedicado a tareas domésticas y cuidado (sábado y domingo) un promedio de 5.42 horas de los datos obtenidos. Asímismo, el tiempo empleado con más frecuencia (2868 veces) es 4 horas; además, la posicion central de la horas empleadas se da lugar en 5 horas* 
*El rango que presenta la variable es de 15 y el rango intercuartil es 5. El promedio de las puntuaciones de esta distribucion es de 10.88153, mientras que la dispersion por la distribucion en relacion con la puntuacion media es de 3.3*
*Los datos agrupados alrededor de la moda es de 0.34, por lo tanto es una concentracion de forma leptocurtica*
*Por otro lado, el grado de sesgo es de 0.7, lo que significa que nuestra variable representada tiene una asimetria a la derecha* 


#Variable tiempo (en horas) dedicado a entretenimiento y deporte (lunes a viernes)
```{r}
describeBy(datat$P1_9_DOMESTICO_LV)
```

```{r}
Mode(datat$P1_9_OCIO_LV,na.rm = T)
range(datat$P1_9_OCIO_LV, na.rm = T)
quantile(datat$P1_9_OCIO_LV, na.rm=T)
IQR(datat$P1_9_OCIO_LV, na.rm = T)
var(datat$P1_9_OCIO_LV, na.rm = T) #varianza
```
#INTERPRETACION
*Se tiene un tiempo (en horas) dedicado a entretenimiento y deporte (lunes a viernes) promedio de 3.09 horas de los datos obtenidos. Asímismo, el tiempo empleado con más frecuencia (8153 veces) es 1 hora; además, la posicion central de la horas empleadas se da lugar en 3 hora* 
*El rango que presenta la variable es de 30	y el rango intercuartil es 1.666667. El promedio de las puntuaciones de esta distribucion es de 0.9980857, mientras que la dispersion por la distribucion en relacion con la puntuacion media es de 1.92*
*Los datos agrupados alrededor de la moda es de 29.34, por lo tanto es una concentracion de forma leptocurtica*
*Por otro lado, el grado de sesgo es de 3.29, lo que significa que nuestra variable representada tiene una asimetria a la derecha*


#Variable tiempo (en horas) dedicado a entretenimiento y deporte (sábado y domingo)
```{r}
describeBy(datat$P1_9_OCIO_SD)
```

```{r}
Mode(datat$P1_9_OCIO_SD,na.rm = T)
range(datat$P1_9_OCIO_SD, na.rm = T)
quantile(datat$P1_9_OCIO_SD, na.rm=T)
IQR(datat$P1_9_OCIO_SD, na.rm = T)
var(datat$P1_9_OCIO_SD, na.rm = T) #varianza
```
#INTERPRETACION
*Se tiene un tiempo (en horas) dedicado a entretenimiento y deporte (sábado y domingo) promedio de 1.98 horas de los datos obtenidos. Asímismo, el tiempo empleado con más frecuencia (5998 veces) es 2 horas; además, la posicion central de la horas empleadas se da lugar en 2 horas* 
*El rango que presenta la variable es de 15	y el rango intercuartil es 2. El promedio de las puntuaciones de esta distribucion es de 2.794762, mientras que la dispersion por la distribucion en relacion con la puntuacion media es de 1.67*
*Los datos agrupados alrededor de la moda es de 4.86, por lo tanto es una concentracion de forma leptocurtica*
*Por otro lado, el grado de sesgo es de 1.55, lo que significa que nuestra variable representada tiene una asimetria a la derecha*


#Varible: indice aditivo enfermedades del docente
```{r}
describeBy(datat$enfermedades)
```
```{r}
Mode(datat$enfermedades,na.rm = T)
range(datat$enfermedades, na.rm = T)
quantile(datat$enfermedades, na.rm=T)
IQR(datat$enfermedades, na.rm = T)
var(datat$enfermedades, na.rm = T) #varianza
```
#INTERPRETACION
*Se tiene como dato respecto a enfermedades un promedio de 2.24 de los datos obtenidos. Asímismo, el numero de enfermedades con más frecuencia (4576 veces) es 1 enfermedad; además, la posicion central de las enfermedades se da lugar en 2* 
*El rango que presenta la variable es de 11	y el rango intercuartil es 2. El promedio de las puntuaciones de esta distribucion es de 3.247019, mientras que la dispersion por la distribucion en relacion con la puntuacion media es de 1.8*
*Los datos agrupados alrededor de la moda es de 0.44, por lo tanto es una concentracion de forma leptocurtica*
*Por otro lado, el grado de sesgo es de 0.85, lo que significa que nuestra variable representada tiene una asimetria a la derecha*


#Varible: indice aditivo situaciones que alguno de los miembros del hogar tuvo que atravesar 
```{r}
describeBy(datat$situaciones)
```
```{r}
Mode(datat$situaciones,na.rm = T)
range(datat$situaciones, na.rm = T)
quantile(datat$situaciones, na.rm=T)
IQR(datat$situaciones, na.rm = T)
var(datat$situaciones, na.rm = T) #varianza
```
#INTERPRETACION
*Se tiene como dato respecto a situaciones que alguno de los miembros del hogar tuvo que atravesar un promedio de 1.47 situaciones de los datos obtenidos. Asímismo, el dato de situaciones ocurridas con más frecuencia (5751 veces) es 1; además, la posicion central del grado de las situaciones da lugar en 1 por las que los docentes tuvieron que afrontar* 
*El rango que presenta la variable es de 6 y el rango intercuartil es 2. El promedio de las puntuaciones de esta distribucion es de 1.581486, mientras que la dispersion por la distribucion en relacion con la puntuacion media es de 1.26*
*Los datos agrupados alrededor de la moda es de -0.02, por lo tanto es una concentracion de forma platicurtica*
*Por otro lado, el grado de sesgo es de 0.69, lo que significa que nuestra variable representada tiene una asimetria a la derecha* 


#Varible: indice aditivo programas o estrategias formativa de las que participó el docente
```{r}
describeBy(datat$programas)
```
```{r}
Mode(datat$programas,na.rm = T)
range(datat$programas, na.rm = T)
quantile(datat$programas, na.rm=T)
IQR(datat$programas, na.rm = T)
var(datat$programas, na.rm = T) #varianza
```
#INTERPRETACION
*Se tiene como dato respecto programas o estrategias formativa de las que participó el docente un promedio de 2.21 de los datos obtenidos. Asímismo, el dato de satisfaccion empleado con más frecuencia (7132 veces) es 3 además, la posicion central del grado de satisfaccion da lugar en 2* 
*El rango que presenta la variable es de 3 y el rango intercuartil es 1. El promedio de las puntuaciones de esta distribucion es de 0.7264997, mientras que la dispersion por la distribucion en relacion con la puntuacion media es de 0.85*
*Los datos agrupados alrededor de la moda es de -1.01, por lo tanto es una concentracion de forma platicurtica*
*Por otro lado, el grado de sesgo es de-0.05, lo que significa que nuestra variable representada tiene una asimetria a la izquierda* 


#Varible: indice aditivo satisfaccion del docente
```{r}
describeBy(datat$satisfaccion)
```
```{r}
Mode(datat$satisfaccion,na.rm = T)
range(datat$satisfaccion, na.rm = T)
quantile(datat$satisfaccion, na.rm=T)
IQR(datat$satisfaccion, na.rm = T)
var(datat$satisfaccion, na.rm = T) #varianza
```
#INTERPRETACION
*Se tiene como  dato respecto satisfaccion del docente se da en un promedio de 6.71 de los datos obtenidos. Asímismo, el dato de satisfaccion empleado con más frecuencia (2817 veces) es 6.111111 además, la posicion central del grado de satisfaccion da lugar en 6.67* 
*El rango que presenta la variable es de 10	 y el rango intercuartil es  2.222222. El promedio de las puntuaciones de esta distribucion es de  2.199664, mientras que la dispersion por la distribucion en relacion con la puntuacion media es de 1.48*
*Los datos agrupados alrededor de la moda es de -0.18	, por lo tanto es una concentracion de forma platicurtica*
*Por otro lado, el grado de sesgo es de -0.04	, lo que significa que nuestra variable representada tiene una asimetria a la izquierda* 


#Variable indice aditivo de la dificultad de las actividades
```{r}
describeBy(datat$dificultad_actividades)
```

```{r}
Mode(datat$dificultad_actividades,na.rm = T)
range(datat$dificultad_actividades, na.rm = T)
quantile(datat$dificultad_actividades, na.rm=T)
IQR(datat$dificultad_actividades, na.rm = T)
var(datat$dificultad_actividades, na.rm = T) #varianza
```
#INTERPRETACION
*Se tiene como  dato respecto la dificultad de las actividades se da en un promedio de 6.11 de los datos obtenidos. Asímismo, el dato de satisfaccion empleado con más frecuencia ( 4582 veces) es 6.666667 además, la posicion central del grado de satisfaccion da lugar en 6* 
*El rango que presenta la variable es de 10	 y el rango intercuartil es  1.333333. El promedio de las puntuaciones de esta distribucion es de  2.58681, mientras que la dispersion por la distribucion en relacion con la puntuacion media es de 1.61*
*Los datos agrupados alrededor de la moda es de 0.37, por lo tanto es una concentracion de forma leptocurtica*
*Por otro lado, el grado de sesgo es de -0.02	, lo que significa que nuestra variable representada tiene una asimetria a la izquierda* 


#Variable indice aditivo dificultad del quehacer docente
```{r}
describeBy(datat$dificultad_quehacer)
```

```{r}
Mode(datat$dificultad_quehacer,na.rm = T)
range(datat$dificultad_quehacer, na.rm = T)
quantile(datat$dificultad_quehacer, na.rm=T)
IQR(datat$dificultad_quehacer, na.rm = T)
var(datat$dificultad_quehacer, na.rm = T) #varianza
```
#INTERPRETACION
*Se tiene como  dato respecto la dificultad de las actividades se da en un promedio de 5.4 de los datos obtenidos. Asímismo, el dato de satisfaccion empleado con más frecuencia (2838 veces) es 5.333333 además, la posicion central del grado de satisfaccion da lugar en 5.33* 
*El rango que presenta la variable es de 10	 y el rango intercuartil es 2.666667. El promedio de las puntuaciones de esta distribucion es de 3.012781, mientras que la dispersion por la distribucion en relacion con la puntuacion media es de 1.74*
*Los datos agrupados alrededor de la moda es de 0.29, por lo tanto es una concentracion de forma leptocurtica*
*Por otro lado, el grado de sesgo es de 0.13, lo que significa que nuestra variable representada tiene una asimetria a la derecha* 


*Posibles pruebas estadisticas a utilizar*








